【裁判字號】    95,建上易,33
【裁判日期】    951114
【裁判案由】    給付工程款
【裁判全文】
臺灣高等法院民事判決                95年度建上易字第33號
上  訴  人  宇宙營造有限公司
法定代理人  甲○○
被 上 訴人  王詒嘉（即來富工程行合夥人）住桃園縣楊梅鎮中
            王阿狗（即來富工程行合夥人）住台中縣清水鎮
            王成附（即來富工程行合夥人）住台中縣清水鎮
上列當事人間請求給付工程款事件，上訴人對於中華民國九十五
年五月三十日台灣台北地方法院九十三年度建字第三二九號第一
審判決提起上訴，經本院於九十五年十月三十一日言詞辯論終結
，判決如下：
    主    文
原判決關於命上訴人給付之訴部分及該部分假執行之宣告暨訴訟
費用（除確定部分外）之裁判均廢棄。
上開廢棄部分，被上訴人在第一審之訴及假執行之聲請均駁回。
第一、二審訴訟費用由被上訴人負擔。
    事 實 及 理 由
一、本件被上訴人王阿狗、王成附均未於言詞辯論期日到場，核
    無民事訴訟法第三百八十六條所列各款情形，爰依上訴人之
    聲請，由其一造辯論而為判決，先予敘明。
二、上訴人聲明求為判決：(一)原判決關於不利上訴人部分廢棄。
    (二)上開廢棄部分，被上訴人在第一審之訴及假執行之聲請均
    駁回。
    被上訴人王阿狗、王成附均未於言詞辯論期日到場，亦未提
    出任何書狀作何聲明或陳述；被上訴人王詒嘉聲明求為判決
    ：上訴駁回。
三、被上訴人起訴主張：伊等分別於民國（下同）九十二年一月
    六日及同年十一月間，次承攬上訴人所承攬業主之「新竹市
    西門國小西側樓教室拆除及新建工程中之模板工程」（下稱
    西門國小工程），及「新竹市虎林國中廚房拆除及新建工程
    中之模板工程」（下稱虎門國中工程）。其中西門國小工程
    部分，依兩造所簽訂工程承攬契約書（下稱系爭契約），約
    定全部工程總價新台幣（下同）四百五十一萬二千六百二十
    元（未稅），實作實算；至虎林國中工程部分，雖未訂立書
    面契約，但以口頭約定，雙方權利義務全部適用西門國小之
    合約條款辦理，實作實算。嗣伊就西門國小工程部分，已於
    九十二年十二月中旬完成，虎林國中工程部分，亦於九十三
    年二月間完成，並經上訴人驗收完畢，詎上訴人就西門國小
    部分，尚有六十萬三千一百九十六元之工程款未付，虎林國
    中部分，亦尚有二十萬零八百九十元工程款未付等情。爰依
    承攬關係及系爭契約之約定，求為命上訴人給付四十七萬二
    千零九十七元，並加付法定遲延利息之判決（原審判命上訴
    人給付四十七萬二千零九十七元本息；而駁回被上訴人其餘
    之請求。被上訴人就其敗訴部分未據聲明不服，已告確定）
    。
    上訴人則以：上開兩項工程被上訴人均未於約定期限內完成
    ，依系爭契約之約定，被上訴人應負給付遲延及違約責任，
    則被上訴人應給付伊逾期違約罰款，西門國小部分為二百三
    十二萬二千五百三十元、虎林國中部分為四十一萬一千七百
    九十元，合計二百七十三萬四千三百二十元；況被上訴人於
    虎林國中部分之工程完工後，未依約將遺留模板材料垃圾清
    理，由伊僱工代為清理支出費用二萬四千五百元。伊自得就
    上開逾期罰款及代墊費用，主張與本件工程款抵銷，伊並無
    積欠被上訴人任何工程款；又原判決誤將工程保留款重複計
    算，顯有錯誤等語，資為抗辯。
四、兩造不爭執之事實：
    (一)被上訴人分別於九十二年一月六日及同年十一月間，次承
      攬上訴人所承攬業主之西門國小工程及虎門國中工程。西
      門國小工程部分，兩造簽訂有系爭契約，約定全部工程總
      價四百五十一萬二千六百二十元（未稅），實作實算（見
      原審(一)卷二一頁至二九頁之合約）；虎林國中工程部分，
      兩造雖未訂立書面契約，但已以口頭約定兩造之權利義務
      全部適用西門國小工程之契約條款辦理。
    (二)系爭西門國小工程契約明細表約定，放樣單價為二十五元
      、一般板模單價為二百六十元、清水板模單價為二百六十
      五元（見原審(一)卷二九頁）。
    (三)西門國小工程款，上訴人已給付被上訴人四百十五萬六千
      二百二十七元；另上訴人少付放樣款差額二萬元（見原審
      (一)卷三九頁之來富工程計價明細表、原審(二)卷十三頁之上
      訴人言詞辯論意旨狀、本院卷四五頁背面之言詞辯論筆錄
      ）。
    (四)虎林國中工程實際施作數量，被上訴人同意以上訴人提出
      之被證七「工程計價請款單」作為計算數量依據（見原審
      (一)卷九九頁至一０一頁之工程計價請款單、(二)卷四八頁被
      上訴人之爭點整理狀）；上訴人已給付被上訴人之工程款
      為一百十二萬一千四百九十元（見原審(一)卷九九頁至一０
      一頁之九十二年十二月十日、九十三年一月十日、同年四
      月五日工程計價請款單、原審(二)卷九五頁背面之言詞辯論
      筆錄）。
    (五)西門國小工程，被上訴人每部分之工程施工日期均為十日
      。
    (六)被上訴人施作之板模及放樣數量：
      西門國小工程部分：
      一樓柱牆及二樓樑板模部分：三千六百三十七點七平方公
      二樓柱牆及三樓樑板模部分：三千四百五十一點六七平方
      三樓柱牆及四樓樑板模部分：三千四百四十五點四九平方
      四樓柱牆及頂樓樑板模部分：一千九百五十七點一六平方
      公尺
      放樣：四千平方公尺
      虎林國中工程部分：板模：四千二百八十四平方公尺
    (七)系爭工程均經上訴人驗收合格。
五、關於西門國小工程被上訴人實作數量及金額部分：
  (一)兩造於系爭工程合約第三條約定：工程總價雖約定為四百五
    十一萬二千六百二十元，然採實做實算（見台灣新竹地方法
    院卷十一頁），為兩造所不爭執。
  (二)被上訴人實作之數量，關於放樣部分為四千平方公尺，此為
    兩造所不爭執，已如上述；兩造就其餘工程之一般模及清水
    模之數量尚有爭執，惟依新竹市北區西門國小西側樓教室改
    建工程模板數量計算表（見原審(一)卷三十頁至三八頁）、九
    十二年七月十日第四次估驗工程計價請款單（見原審(一)卷一
    二九頁）及九十二年五月十二日工程計價請款單（見原審(一)
    卷一二七頁）所示，被上訴人所實作一般模部分之數量為：
    一千八百八十八點八二平方公尺、二千六百二十九平方公尺
    、三千四百五十一平方公尺、二千三百二十四點二一平方公
    尺及一千三百十四點六八平方公尺，合計為一萬一千六百零
    七點七一平方公尺（其計算式為1888.82㎡＋2629㎡＋3451
    ㎡＋2324.21㎡＋1314.68㎡＝11,607.71㎡）；而被上訴人
    所實作清水模部分之數量則為：一千零八平方公尺、一千一
    百二十一平方公尺及六百四十二點四八平方公尺，合計為二
    千七百七十一點四八平方公尺（其計算式為；1008㎡＋1121
    ㎡＋642.48㎡＝2771.48㎡），為兩造所不爭執。則其實作
    總金額為：放樣部分：25元×4000㎡=100,000元、一般模部
    分：260元× (1888.82㎡+2629㎡+3451㎡+2324.21㎡
    +1314.68 ㎡）＝3018,004.6元；清水模部分：265元×（
    1008㎡+1121 ㎡+642.48㎡）＝734,442.2元）；以上實作之
    總金額合計為四百零四萬五千零六十九元（包含各次估驗之
    保留款在內，其計算式為：（100,000元+3,018,004.6元
    +734,442.2元）×1.05（含稅）＝4,045,069元（元以下四
    捨五入）。
六、關於虎林國中工程被上訴人實作之數量及金額部分：
  (一)有關虎林國中工程，兩造並未訂立書面契約，僅口頭約定雙
    方權利義務全部適用西門國小工程之合約條款辦理，亦採實
    作實算；又虎林國中工程實際施作數量，被上訴人同意以上
    訴人所製作之被證七「工程計價請款單」（見原審(一)卷九九
    頁至一Ｏ一頁）作為計算數量之依據，為兩造所不爭執，已
    如上述。
  (二)依上開「工程計價請款單」所示，被上訴人之實作數量為：
    放樣部分為：六百平方公尺、模板部分為：四千二百八十四
    平方公尺，為兩造所不爭執。則其實作金額，放樣部分為一
    萬五千元（其計算式為：25元×600㎡＝15,000元）；模板
    部分為一百十七萬八千一百元（其計算式為：275元×4284
    ㎡＝1,178,100元），以上合計被上訴人實作之總金額為一
    百二十五萬二千七百五十五元（包含各次估驗之保留款在內
    ，其計算式為：15,000元+1,178,100元）×1.05（含稅）＝
    1,252,755元）。
七、關於被上訴人施工有無逾期部分：
  (一)上訴人抗辯被上訴人施工一再逾期，依系爭契約第六條第二
    款之約定，每逾期一日，應罰款一萬元；西門國小工程部分
    ，被上訴人共逾期十天，應罰款十萬元；虎林國中部分，被
    上訴人共逾期六天，應罰款六萬元等情，西門國小工程部分
    ，有被上訴人出具與上訴人之切結書載明：至九十二年九月
    十六日止，已逾期十天（見原審(一)卷九三頁）；另虎林國中
    工程部分，業據證人即上訴人所僱用之現場監工張明仁在原
    審證述屬實，且為被上訴人所不爭執（見原審(二)卷一一七頁
    至一二Ｏ頁之言詞辯論筆錄），足見上訴人所為之上開抗辯
    ，應屬可取。
  (二)系爭契約書第六條第二款已約定：「乙方（指被上訴人）如
    不能在完工期限內完成，即每逾一日，應罰一萬元。該項罰
    款，甲方（指上訴人）得在乙方未領工程款內扣除」（見原
    審(一)卷二三頁），為兩造所不爭執。則上訴人抗辯被上訴人
    就西門國小工程部分逾期十天，依上開約定，應處違約金十
    萬元；虎林國中部分逾期六天，應處違約金六萬元，即無不
    合。又上訴人自認伊已就西門國小工程部分於第六次估驗款
    中扣取逾期違約金三天計三萬元，則該部分自應予扣除，經
    扣除後，該部分之違約金祗有七萬元，是上開兩部分工程之
    違約金合計應為十三萬元。
八、關於虎林國中工程部分，上訴人抗辯伊僱工代被上訴人清理
    模板材料垃圾，支出費用二萬四千五百元，應否扣減部分：
    上訴人抗辯被上訴人於虎林國中工程完工後，未依約將遺留
    模板材料垃圾清理，由伊僱工代為清理，共支出費用二萬四
    千五百元，為被上訴人所自認（見原審(二)卷九六頁之言詞辯
    論筆錄），足見上訴人所為此部分之抗辯，亦屬可取。
九、由上觀之，西門國小工程部分，上訴人已給付被上訴人之工
    程款為四百十五萬六千二百二十七元，為兩造所不爭執，已
    如上述；扣除被上訴人上開實作之總金額四百零四萬五千零
    六十九元後，上訴人已溢付十一萬一千一百五十八元；加計
    上訴人得請求之逾期罰款七萬元，及扣除上訴人少付被上訴
    人之放樣差額二萬元後，上訴人尚溢付被上訴人十六萬一千
    一百五十八元（其計算式為：4,156,227元－4,045,069元＋
    70,000元－20,000元＝161,158元）。虎林國中工程部分，
    上訴人已給付被上訴人之工程款為一百十二萬一千四百九十
    元，為兩造所不爭執，已如上述；與被上訴人上開實作之總
    金額一百二十五萬二千七百五十五元相互扣抵後，上訴人尚
    少付十三萬一千二百六十五元；再扣除上訴人得請求之逾期
    罰款六萬元及僱工代為清理垃圾費用二萬四千五百元後，上
    訴人尚應給付被上訴人四萬六千七百六十五元（其計算式為
    ：1,252,755元－1,121,490元－60,000元－24,500元＝
    46,765元）。上開兩項工程款相互扣抵後，上訴人尚溢付被
    上訴人十一萬四千三百九十三元（其計算式為：161,158元
    －46,765元＝114,393元）。
    被上訴人雖主張尚應加計上開兩項工程之保留款云云，惟被
    上訴人上開實作之總金額已包括各期之保留款在內，已如上
    述，原審重複再予加計各期之保留款，殊有誤會。足見被上
    訴人所為此部分之主張，顯不足取。
十、從而，被上訴人依據承攬關係及系爭契約之約定，請求上訴
    人給付四十七萬二千零九十七元，及自起訴狀繕本送達之翌
    日起至清償日止，按年息百分之五計算法定遲延利息部分，
    自屬不應准許。原審就上開部分所為上訴人敗訴之判決，自
    有未洽。上訴論旨指摘原判決此部分不當，求予廢棄改判，
    為有理由。
十一、至兩造其餘之攻擊或防禦方法及未經援用之證據，經本院
      斟酌後，認為均不足以影響本判決之結果，自無逐一詳予
      論駁之必要，併此敘明。
據上論結，本件上訴為有理由，依民事訴訟法第四百五十條、第
四百六十三條、第三百八十五條第一項前段、第七十八條、第八
十五條第一項前段，判決如主文。
中    華    民    國    95    年    11    月    14    日
                    民事第六庭
                        審判長法  官  林鄉誠
                              法  官  梁玉芬
                              法  官  楊豐卿
正本係照原本作成。
不得上訴。
中    華    民    國    95    年    11    月    14    日
                              書記官  應瑞霞


司法院資訊處製作；財團法人民間司法改革基金會備份。
